最高法院民事判決　　　　　　　　　　　　　　　九十三年度台上字第一八九一號
　　上　訴　人　乙○○
　　訴訟代理人　蔡文玲律師
　　　　　　　　楊雅惠律師
　　被　上訴人　甲○○
　　訴訟代理人　謝旻達律師
右當事人間請求回復原狀等事件，上訴人對於中華民國九十二年三月十一日台灣高等法院
第二審判決（九十一年度上字第五六六號），提起上訴，本院判決如下：
    主  文
原判決除假執行部分外廢棄，發回台灣高等法院。
    理  由
本件被上訴人主張：兩造原係夫妻關係，業經判決離婚確定。上訴人明知兩造於婚姻
關係存續中所取得之財產即台北市○○區○○街六○巷三號之房屋，及其坐落基地即
台北市○○區○○段三小段四二地號土地暨另筆同小段四三號土地（原判決漏列四三
號土地）（下合稱系爭不動產），雖依兩造間之信託契約約定，登記為上訴人所有，
然實際兩造共同出資而各有所有權應有部分二分之一。上訴人竟於民國七十九年三月
二日將系爭不動產設定抵押權與訴外人張裕能，擔保上訴人向張裕能借款新台幣（下
同）五百萬元、清償期為七十九年九月二日之債務（該抵押權擔保權利人隨擔保債權
之移轉，而於八十二年六月二十二日變更為林政茂，再於九十年五月三十日變更為江
淑資），致伊就系爭不動產所有權應有部分二分之一，亦為上開抵押權效力所及，且
已進入拍賣程序，故其抵押權設定行為即屬權利之濫用，且違背誠實信用等情。爰依
侵權行為法則及債務不履行法律關係，先位聲明：求為命上訴人應賠償伊二百五十萬
元，及自七十九年三月五日起至給付日止，按各年度中央銀行公布之利率（嗣更正按
年息百分之七點七五）計算之利息；基於誠信原則及債務不履行損害賠償等規定，備
位聲明：求為命上訴人將系爭不動產應有部分二分之一拍賣所得價金，優先清償全部
抵押權金額五百萬元之本息與抵押權人江淑資之判決。
上訴人則以：系爭不動產原登記為伊所有，伊因被上訴人不負擔兩造所生子女之生活
教育費用，為生活上之需要而予以抵押貸款，自無故意或過失不法侵害他人權利之意
思，與民法第一百八十四條之規定有間。又侵權行為之損害賠償以相對人受有實際損
害為成立要件，本件係以伊向訴外人抵押貸款五百萬元之二分之一計算，惟系爭不動
產果真執行拍賣程序，其得否執行完畢、賣得價金多少，皆非確定。被上訴人就其是
否實際受有二百五十萬元之損害，既然無法舉證以實其說，自不得主張。伊之債權人
雖行使抵押權而聲請拍賣系爭不動產，惟其僅就伊之應有部分二分之一為請求，對被
上訴人之權益毫無影響。且系爭不動產所有權應有部分二分之一經執行法院鑑價結果
，價值已足夠清償所擔保之五百萬元債務，被上訴人應無受任何損害之可能。而被上
訴人前亦已切結同意，將其就系爭不動產之權利移轉與兩造之子女三人，其對系爭不
動產實質上已無任何權利等語，資為抗辯。
原審將第一審所為被上訴人敗訴之判決予以廢棄，改判如被上訴人先位之所聲明（即
命上訴人給付二百五十萬元，及按年息百分之七點七五計算之利息），無非以：查被
上訴人主張之事實，業據其提出土地登記簿謄本、台灣高等法院八十一年度重上字第
一○五號民事判決、最高法院八十一年度台上字第二八○○號民事判決等件為證，復
為上訴人所不爭執，應堪信為真實。次查系爭不動產之購買、興建，係由被上訴人之
父母、上訴人之父張明芳各自為兩造置產而出資，且已將系爭不動產贈與於兩造共有
，上訴人在未徵得被上訴人同意之情況下，逕自以系爭不動產之全部設定抵押權與張
裕能，擔保其與張裕能間五百萬元之債務，就被上訴人所有權之應有部分二分之一亦
為抵押權效力所及，所有權之完整性受侵害，自屬不法侵害被上訴人之權利，且主觀
上自難謂無故意或過失，其侵權行為責任應堪認定。而被上訴人所受之損害，在抵押
債權人（現為江淑資）實行抵押權之前，應為應有部分二分之一所有權上之抵押權負
擔；在抵押權實行拍定核發權利移轉證書後，則為原所有權人權利之滅失，迄本件於
九十二年二月二十五日言詞辯論終結前，系爭不動產被上訴人之所有權應有部分二分
之一尚未經拍定，復為兩造所不爭執，是至今被上訴人所受之損害，仍係應有部分二
分之一之抵押權負擔。本件被上訴人所受之損害，既為所有權應有部分二分之一上之
抵押權負擔，則回復原狀（應有狀態）之方法，依民法第二百十三條規定，即係塗銷
上開抵押權登記負擔。此項塗銷抵押權負擔之作為義務，在本件為一般抵押權之情況
，上訴人僅須向抵押權人江淑資清償抵押權所擔保之債權，系爭抵押權即應歸於消滅
，並非繫於抵押權人之意思，且此項作為義務，於強制執行程序，若債務人有不作為
之情形，執行法院亦得以債務人之費用，命第三人代為履行。是依社會觀念應非「不
能回復原狀」或「回復顯有重大困難」，乃上訴人竟不回復原狀。從而，被上訴人依
民法第二百十三條第二項、第三項規定，自得逕行請求回復原狀所必要之費用，以代
回復原狀。末查第三人抵押債權為五百萬元，上訴人就系爭抵押不動產所有權應有部
分為二分之一，承擔之抵押債務比例為二百五十萬元。又上開抵押權係於七十九年三
月二日所設定，約定利息按設定日中央銀行核定放款利率計算，當日中央銀行核定放
款利率為年息百分之七點七五，上訴人迄今未付利息等情，為上訴人所不爭執，並有
土地及建物登記簿謄本、中央銀行重貼現利率表可憑。則被上訴人回復原狀所必要之
費用為所承擔之抵押債務二百五十萬元本息。綜上所述，被上訴人基於侵權行為損害
賠償之法則，先位聲明請求上訴人給付回復原狀所必要之費用二百五十萬元本息，洵
屬正當，應予准許（被上訴人之先位聲明既有理由，其備位聲明即無庸審酌）等詞，
為其判斷之基礎。
查依卷附兩造間台灣高等法院八十一年度重上字第一○五號民事判決、本院八十一年
度台上字第二八○○號民事判決（見一審卷第六三頁至第七九頁）以觀，對系爭不動
產所有權之歸屬，兩造始終爭執甚烈，迨本院於八十一年十一月二十七日以八十一年
度台上字第二八○○號民事判決駁回兩造之上訴後，始告確定（見第一審卷第五四頁
至第七九頁）。而在此之前系爭不動產之所有權，均登記為上訴人所有（見一審卷第
八０頁至第八六頁）。且系爭抵押權之設定，係在七十九年三月二日（見一審卷第八
七頁）。則在系爭抵押權設定時，似無證據顯示被上訴人係系爭不動產之共有人，準
此，能否謂上訴人上開行為係侵害被上訴人之權利（共有權），已待澄清。且上訴人
辯稱：兩造於八十四年一月間，曾就系爭不動產抵押權所擔保之債權清償方式，達成
和解。被上訴人書立切結書，承諾將系爭不動產之權利移轉於兩造之子女三人，而伊
則承諾於被上訴人履行上開義務後，無條件償還系爭抵押權所擔保之債務本息。換言
之，被上訴人依雙方和解條件，除取得當其依切結書內容，將系爭不動產「過戶」移
轉於兩造子女時，要求伊清償借款本息之權利以外，不能對伊為任何其他之主張或請
求等語（見原審卷第八五頁正、反面），不失為其重要之防禦方法，原審恝置未論，
亦屬可議。又原審既准許被上訴人依侵權行為之法律關係，請求上訴人負損害賠償責
任，則被上訴人僅得就上開損害賠償，請求加計法定遲延利息（民法第二百三十三條
第一項）。乃原審竟依上訴人與抵押權人張裕能所約定之利率計算遲延利息，判命上
訴人給付，亦欠允洽。上訴論旨，指摘原判決違背法令，求予廢棄，非無理由。
據上論結，本件上訴為有理由。依民事訴訟法第四百七十七條第一項、第四百七十八
條第二項，判決如主文。
中　　　華　　　民　　　國　　九十三　　年　　　九　　　月　　 十六 　　日
                              最高法院民事第四庭
                                  審判長法官  朱　錦　娟
                                        法官  顏　南　全
                                        法官  許　澍　林
                                        法官  葉　勝　利
                                        法官  劉　延　村
      右正本證明與原本無異
                                              書  記  官
中　　　華　　　民　　　國　　九十三　　年　　　九　　　月　　 三十 　　日
                                                                        ｖ
